【裁判字號】    98,急搜,13
【裁判日期】    981026
【裁判案由】    違反毒品危害防制條例等
【裁判全文】
臺灣新竹地方法院刑事裁定  98年度急搜字第13號
報  告  人
即 搜 索人  新竹市警察局第一分局
受 搜 索人  甲○○
                      38號
上列報告人即搜索人因犯罪嫌疑人甲○○涉嫌違反毒品危害防制
條例案件等，經報告人於民國98年10月16日因有明顯事實足信有
人在內犯罪而情況急迫，對犯罪嫌疑人所在之新竹市○○路○段
121 號112室處所為逕行搜索，於實施後陳報本院，本院裁定如
下：
    主  文
新竹市警察局第一分局於民國九十八年十月十六日二十一時三十
分許起至二十二時二十分許止，在甲○○所在之新竹市○○路○
段一二一號一一二室處所所為之搜索，應予撤銷。
    理    由
一、本件報告意旨略以：報告人即新竹市警察局第一分局於民國
    98年10月16日20時30分接獲新竹憲兵隊報案稱，現役軍人林
    裕彬向地下錢莊借錢，與嫌疑人甲○○等人相約至本市百老
    匯汽車旅館112 號房，被害人林裕彬到達現場後即遭控制行
    動，隨後由其家人繳交所借之金額後，始讓被害人離去，被
    害人林裕彬於筆錄稱，該百老匯汽車旅館112 號房內，尚有
    疑似毒品等情事，因情況緊急，恐有湮滅證據及逃亡之虞，
    依刑事訴訟法第131條第1項第3 款規定，於98年10月16日21
    時30分逕行搜索新竹市○○路○段121號百老匯汽車旅館112
    室，當場起獲工商本票1張面額為新臺幣（下同）47,600 元
    等物，經甲○○、池佳隆等2人坦承犯行，並供出另有3名涉
    案嫌疑人許家榮、廖伯霖、彭建唯，爰依刑事訴訟法第131
    條第3項規定報請核備等語。
二、按現行之刑事訴訟法關於搜索之規定採行「相對法官保留原
    則」之立法例，以有令狀搜索為原則，無令狀搜索為例外，
    此即刑事訴訟法第128條第1、2、3項所規定，搜索應用搜索
    票，搜索票由法官簽名。搜索應依搜索票行之，目的在保護
    人民免受非法的搜索扣押，在搜索前先由中立、超然的司法
    機關判斷有無搜索之實質理由，篩減無必要之搜索。惟因搜
    索本質上乃帶有急迫性、突襲性之處分，難免發生時間上不
    及聲請搜索票之急迫情形，故刑事訴訟法第130條規定附帶
    搜索、第131條規定逕行搜索、第131條之1規定同意搜索乃
    不用搜索票而搜索之例外情形，稱為無令狀（票）搜索。此
    種搜索僅為令狀搜索原則之例外，而非法定程序原則之例外
    ，故縱使是此種搜索，也應遵守法定程式，否則仍屬違法搜
    索。次按，刑事訴訟法第131條第1項規定：「有左列情形之
    一者，檢察官、檢察事務官、司法警察官或司法警察，雖無
    搜索票，得逕行搜索住宅或其他處所：一、因逮捕被告、犯
    罪嫌疑人或執行拘提、羈押，有事實足認被告或犯罪嫌疑人
    確實在內者。二、因追躡現行犯或逮捕脫逃人，有事實足認
    現行犯或脫逃人確實在內者。三、有明顯事實足信為有人在
    內犯罪而情形急迫者」、第2 項規定：「檢察官於偵查中確
    有相當理由認為情況急迫，非迅速搜索，二十四小時內證據
    有偽造、變造、湮滅或隱匿之虞者，得逕行搜索，或指揮檢
    察事務官、司法警察官或司法警察執行搜索，並層報檢察長
    」、第三項規定：「前二項搜索，由檢察官為之者，應於實
    施後三日內陳報該管法院；由檢察事務官、司法警察官或司
    法警察為之者，應於執行後三日內報告該管檢察署檢察官及
    法院。法院認為不應准許者，應於五日內撤銷之。」上開第
    1項、第2項規定所列舉者乃緊急搜索之4 種實質理由，必須
    具備此4種情形者始得為無搜索票之逕行搜索。同條第3項前
    段則規定，前二項搜索，由檢察官為之者，應於實施後3 日
    內陳報該管法院；由檢察事務官、司法警察官或司法警察為
    之者，應於執行後3 日內報告該管檢察署檢察官及法院。立
    法意旨則係為了加強對逕行搜索合法性之控制而採行事後審
    查制，使法院得事後審查搜索之合法性，違法者並得予撤銷
    ，而「三日內」期間之規定更係嚴格要求搜索人應於搜索後
    之最短期間內立即陳報法院審核，以使人民遭受突襲性無預
    警之搜索後，該搜索是否合法？有無浮濫行使？有否侵害人
    權？人民是否負有相應之忍受義務？此一浮動不確定之狀態
    能早日確定，此與刑事訴訟法規定之再議期間、上訴期間、
    抗告期間等規範之目的與意義應無不同，自不能解為上開「
    三日內陳報該管法院」係屬訓示期間。綜上，無論參酌立法
    意旨或由法條文義解釋均應認搜索人於實施逕行搜索後應於
    3 日內陳報，乃屬搜索人逕行搜索應嚴格遵守法定程序之一
    部分。亦即實施逕行搜索除須具備前述之4種實質理由外，
    並應遵守應於實施後3日內陳報該管法院之法定程序規定。
    末按刑事訴訟法未就期間有特別之規定，是有關上開規定之
    3 日期間，應依民法第119條、第120條、第122條之規定計
    算之，即始日不算入，期間末日如為星期日、紀念日或其他
    休息日，以其休息日之次日代之。
三、經查：
  (一)報告人於98年10月16日接獲新竹憲兵隊報案，有1名被害人
    即現役軍人林裕彬向地下錢莊借錢（10,000元，實拿8,000
    元）並簽具面額30,000元本票，今由嫌疑人相約至百老匯汽
    車旅館後，由被害人家人帶錢繳交始讓其離去，被害人筆錄
    稱該百老匯112 號房內尚有疑似毒品等情形，經報告人依被
    害人筆錄，認足認有明顯事實足信有人在內犯罪，且情形急
    迫，如不逕行搜索，惟恐相關證物滅失為由，而於98年10月
    16 日21時30分起至98年10月16日22時20分止逕行搜索新竹
    市○○路○段121號百老匯汽車旅館112室，當場查扣本票1張
    、筆記型電腦1臺、棕色背包1只事實，有卷附之公務電話紀
    錄簿影本、搜索筆錄、扣押物品目錄表在卷可稽。
  (二)又依被害人林裕彬於新竹憲兵隊製作約談紀錄：伊因為缺錢
    花用於98年10月14日經由朋友彭建唯在新竹市南寮玄濟宮向
    他的朋友借高利貸10,000元（實拿現金8,000元，本票簽30,
    000元 ），因當時也把借的都花光了，怕地下錢莊的人會來
    部隊向伊討債，所以當下伊就選擇不返回營區。伊打算明天
    向營兵隊投案後返回營區，但是因為伊被彭建唯騙到百老匯
    汽車賓館（112 房）後，打電話叫家人拿錢來將伊所簽立的
    本票拿回去。在房間內只有彭建唯跟他朋友，他們在唱歌，
    並帶了一堆藥品（約40─50顆），他們也打電話叫他們朋友
    一起來唱歌，伊就問他那是什麼東西，彭建唯就說那是讓人
    吃了會想睡覺的藥等語，亦有約談紀錄在卷可稽。依前開約
    談紀錄內容所示，被害人固稱有見到房間內有40─50顆類似
    藥品東西，彭建唯則告之那是讓人吃了會想睡覺的藥等語事
    證，惟前開事證仍不足信為前開物品為毒品危害防制條例所
    公告之毒品而有人在內犯罪情形急迫之情狀存在。報告人前
    開搜索程序，顯然不符合刑法第131條第1項第3 款規定之要
    件。
  (三)再本件報告人實施搜索之時間為98年10月16日，此有搜索筆
    錄可證，揆諸前開規定及說明，報告人自應於實施搜索後3
    日內即98年10月19日前陳報法院，方屬符合法定程式。惟報
    告人遲於98年10月21日始向本院陳報，此有報告人所製作98
    年10月20竹市警一分偵字第0980024261號函文上本院收文戳
    足憑，是報告人於逕行執行搜索後所為陳報顯已逾法定3日
    期間，有未遵守法定期間之違法。
  (四)綜上，報告人所提出卷內相關證據資料，並無可供佐證確實
    上揭搜索處所於報告人逕行搜索時有人在內犯罪之跡象，且
    報告人於逕行執行搜索後所為陳報顯已逾法定3日期間，亦
    有未遵守法定期間之違法，揆諸前揭規定，本件報告人逕行
    搜索上開處所即於法不合，應予撤銷。
四、依刑事訴訟法第220條、第131條第3項後段，裁定如主文。
中    華    民    國    98    年    10    月    26    日
                        刑事第四庭    法  官    邱玉汝
以上正本證明與原本無異。
如不服本裁定，應於裁定送達後5日內向本院提出抗告狀。
中    華    民    國    98    年    10    月    26    日
                                      書記官    陳怡芳


司法院資訊處製作；財團法人民間司法改革基金會備份。
